【裁判字號】    90,訴,572
【裁判日期】    901207
【裁判案由】    違反水利法等
【裁判全文】
臺灣屏東地方法院刑事判決                            九十年度訴字第五七二號
    公  訴  人  臺灣屏東地方法院檢察署檢察官
    被      告  丁○○
    被      告  乙○○
    共      同  許銘春
    選任辯護人  張文雪
    被      告  甲○○
    選任辯護人  戴國石
                蔡吉記
    被      告  丙○○
右列被告等因違反水利法等案件，經檢察官提起公訴（八十九年度偵字第六００九號
、九十年度偵字第四一九九號），本院判決如左：
     主  文
丁○○、乙○○、甲○○、丙○○均無罪。
     理  由
一、本件公訴意旨略以：被告甲○○係衛道砂石開發股份有限公司（下稱衛道公司）
    董事長兼負責人，衛道公司於民國八十九年三月二十七日與經濟部水利處訂立「
    屏東縣隘寮溪鹽埔段第三區段砂石採取整體管理改善計畫委託契約」，獲准在隘
    寮溪大斷面界樁一一八號至一二五號間之砂石採取區挖採砂石。被告丁○○、乙○○、丙○○則受僱於衛道公司分別在現場擔任監工、雜務（即物力支援）、駕
    駛挖土機挖取砂石等工作。詎被告甲○○竟於八十九年十月十八日十五時三十分
    許指示被告丙○○駕駛挖土機，越界在隘寮溪大斷面界樁一一三之六號至一三九
    號間之行水區盜挖砂石約七十八立方公尺（應為一九一立方公尺），因而損害國
    家之權益。被告丁○○、乙○○並在現場分別擔任監督、物力支援之工作。因認
    被告丁○○、乙○○、甲○○、丙○○涉犯刑法第三百二十條第一項之竊盜罪嫌
    。
二、按犯罪事實應依證據認定之，無證據不得推定其犯罪事實；又不能證明被告犯罪
    者，應諭知無罪之判決，刑事訴訟法第一百五十四條、第三百零一條第一項前段
    分別定有明文。
三、公訴人認被告等涉有上開犯行，無非係以八十九年十月十八日會勘記錄記載越界
    開採之範圍長約十三公尺、寬約八公尺，顯為故意越界開採為主要論據，惟訊據
    被告丁○○、乙○○、甲○○、丙○○均堅詞否認有何盜採砂石犯行，被告丙○○辯稱：開採界樁原本是每五十公尺插一支，但該地之前因颱風過境，其中有一
    支界樁被水沖走，而挖土機開採方式是往後倒退行走，沒有注意到就越界了，並
    非故意，當天發現越界時，在中午十二點多就離開了，水利局的人下午三點多來
    稽查，發現有挖過的痕跡，就認為我們盜採等語；被告丁○○辯稱：之前遇到颱
    風，界樁旗子有些被水沖走，才不小心越界等語；被告乙○○辯稱：當時人未在
    現場，不知為何會開採過界等語；被告甲○○則辯稱至砂石場巡視時，都只有到
    管制站，未至現場，不知為何會開採過界等語。經查：
（一）、衛道公司於八十九年三月二十七日與經濟部水利處簽訂「隘寮溪鹽埔段（第
        三區域）砂石採取整體管理改善計畫委託契約書」，准許衛道公司自八十九
        年三月二十七日至同年十二月三十一日，在隘寮溪大斷面樁號一一八至一二
        五號間採取砂石，得採取之數量為二十一萬六千八百四十四立方公尺，有上
        開委託契約書在卷可稽，是衛道公司於上開許可面積內開採砂石為合法准許
        。
（二）、本件越界開採面積經測量後為最寬九點五公尺、最深零點九公尺、超挖數量
        一九一立方公尺，有經濟部水利處第七河川局八十九年十二月一日（八九）
        水利七管字第０八九０二０三二六五號函在卷可稽，而至八十九年十月十八
        日被查獲時，衛道公司僅開採總許可面積約百分之十三等情，亦據被告甲○○供述甚詳，以衛道公司獲准開採之數量達二十一萬六千八百四十四立方公
        尺，復有為數甚鉅之核准面積尚未開採之情況下，應無越界挖取一九一立方
        公尺砂石而冒遭刑事制裁風險之必要。
（三）、依上開委託契約書第十四條規定，水利處第七河川局隨時作各種必要之檢驗
        及查核工作，衛道公司不得拒絕或規避，故水利處第七河川局每星期均會派
        員巡視，被查獲前衛道公司僅有很輕微的行政罰鍰違規事件等情，業據證人
        王耀龍即經濟部水利局管理課人員到庭結證屬實，則以主管機關稽查嚴密的
        情形觀之，被告等人所屬之衛道公司應無越界開採、盜挖砂石之可能。
（四）、依上開委託契約書第十三條規定，衛道公司需於許可開採界線上每五十公尺
        設立標示旗一支；第二十九條規定，於超深超界開挖時，其處理原則為：「
        (1)超深零點五公尺以內，超界一點五公尺以內，需於七日內回填，七日期滿
        由第七河川局排定日期檢測，經檢測合格後始得繼續開採。(2)超深零點五公
        尺至一公尺，超界一點五公尺至十公尺，於查獲當日起停工十五日，不得外
        運僅得做回填作業，罰鍰三萬元，十五日期滿由第七河川局排定日期檢測，
        經檢測合格後始得繼續開採。(3)超深一公尺以上，超界十公尺以上，依盜採
        移送法辦，撤銷河川公地使用許可，沒收保證金，並限期回填，期滿報第七
        河川局複檢。」是水利處第七河川局對於開採單位越界開採之情形，採彈性
        處理辦法，並非一超過界樁即移送法辦，此乃因開挖時，縱有樁旗可分辨界
        線，然因作業機具龐大，於目測下難免有所誤差，就卷附現場照片及第七河
        川局八十九年十二月一日上開函令觀之，越界超挖部分未設標示旗，超挖之
        深度約為零點九公尺、寬度約九點五公尺，違反契約書第二十九條第二款規
        定，衛道公司因而受罰鍰三萬元（即新台幣九萬元）之處分，就上開契約書
        內容而言，衛道公司亦未達移送法辦之情況。而於挖土機以倒退方式作業、
        採人工目測、界線標示旗復遺失之情況下，被告丙○○辯稱因操作挖土機不
        小心始越界超挖等語，應堪採信。
（五）、綜上所述，衛道公司所屬被告甲○○、丙○○、乙○○、丁○○並無故意為
        自己不法所有、越界盜採砂石之行為，應係因機具作業方式不慎越界開採，
        且越區採取部分業經回填回復原狀，並已繳交罰鍰三萬元（即新台幣九萬元
        ），經第七河川局派員勘查屬實後，准於八十九年十二月六日起恢復開採，
        至八十九年十二月三十一日已完工驗收等情，有經濟部水利處第七河川局八
        十九年十二月六日（八九）水利七管字第０八九五００八七二三號函在卷可
        參。本件復查無其他積極證據足認被告等人確有公訴人所指之犯行，揆諸前
        揭法條及判例，自應為被告甲○○、丙○○、乙○○、丁○○無罪之諭知。
據上論斷，應依刑事訴訟法第三百零一條第一項，判決如主文。
中      華      民      國      九十      年      十二      月    七    日
                                      臺灣屏東地方法院刑事第三庭
                  審判長法  官  黃國永
                                                法  官  余德正
                                                法  官  陳姵君
右正本證明與原本無異。
對於本判決如有不服應於收受送達後十日內向本院提出上訴書狀上訴於台灣高等法院
高雄分院並按他造當事人之人數附具繕本。
                                               書記官   蔡德章
中      華      民      國      九十      年      十二      月    七    日
得上訴


司法院資訊處製作；財團法人民間司法改革基金會備份。
